臺灣彰化地方法院民事判決　95年度訴字第489號
原　　　告　乙○○
訴訟代理人　柯開運律師
被　　　告　戌○○
　　　　　　午○○
　　　　　　卯○○
　　　　　　丙○○
　　　　　　丑○○
　　　　　　己○○
　　　　　　申○○
　　　　　　巳○○
　　　　　　辛○○
　　　　　　癸○○○
兼上一　人
訴訟代理人　壬○○
被　　　告　未○○
　　　　　　子○○
上　一　人
訴訟代理人　寅○○
被　　　告　甲○○
　　　　　　庚○○
　　　　　　戊○○
　　　　　　丁○○
　　　　　　酉○○
上　八　人
訴訟代理人　陳慧烈律師
上列當事人間請求交還土地事件，本院於民國96年5月8日言詞辯
論終結，茲判決如下：
    主      文
被告戌○○應將坐落彰化縣彰化市○○○段過溝子小段二一一之
一地號土地上如附圖所示編號Ｉ部分，面積七平方公尺土地上之
攤位拆除後，將所占用之編號Ｉ土地交還原告及其他共有人全體
。被告未○○應將坐落彰化縣彰化市○○○段過溝子小段二一一
之一地號土地上如附圖所示編號Ｐ部分，面積四平方公尺土地上
之攤位拆除後，將所占用之編號Ｐ土地交還原告及其他共有人全
體。被告子○○應將坐落彰化縣彰化市○○○段過溝子小段二一
一之一地號土地上如附圖所示編號Ｍ部分，面積三八平方公尺土
地上之攤位拆除後，將所占用之編號Ｍ土地交還原告及其他共有
人全體。被告甲○○應將坐落彰化縣彰化市○○○段過溝子小
段二一一之一地號土地上如附圖所示編號Ｎ部分，面積七平方公
尺土地上之攤位拆除後，將所占用之編號Ｎ土地交還原告及其他
共有人全體。被告午○○應將坐落彰化縣彰化市○○○段過溝子
小段二一一之一地號土地上如附圖所示編號Ｏ部分，面積二平方
公尺土地上之攤位拆除後，將所占用之編號Ｏ土地交還原告及其
他共有人全體。被告庚○○應將坐落彰化縣彰化市○○○段過溝
子小段二一一之一地號土地上如附圖所示編號Ｑ部分，面積四平
方公尺土地上之攤位拆除後，將所占用之編號Ｑ土地交還原告及
其他共有人全體。被告卯○○應將坐落彰化縣彰化市○○○段過
溝子小段二一一之一地號土地上如附圖所示編號Ｒ部分，面積一
平方公尺土地上之攤位拆除後，將所占用之編號Ｒ土地交還原告
及其他共有人全體。被告丙○○應將坐落彰化縣彰化市○○○段
過溝子小段二一一之一地號土地上如附圖所示編號Ｈ部分，面積
二平方公尺土地上之攤位拆除後，將所占用之編號Ｈ土地交還原
告及其他共有人全體。被告戊○○應將坐落彰化縣彰化市○○○
段過溝子小段二一一之一地號土地上如附圖所示編號Ｄ部分，面
積七平方公尺土地上之攤位拆除後，將所占用之編號Ｄ土地交還
原告及其他共有人全體。被告丁○○應將坐落彰化縣彰化市○○○段過溝子小段二一一之一地號土地上如附圖所示編號Ｃ部分，
面積四七平方公尺土地上之攤位拆除後，將所占用之編號Ｃ土地
交還原告及其他共有人全體。被告丑○○應將坐落彰化縣彰化市
○○○段過溝子小段二一一之一地號土地上如附圖所示編號Ｅ部
分，面積四平方公尺土地上之攤位拆除後，將所占用之編號Ｅ土
地交還原告及其他共有人全體。被告己○○應將坐落彰化縣彰化
市○○○段過溝子小段二一一之一地號土地上如附圖所示編號Ｂ
部分，面積二平方公尺土地上之攤位拆除後，將所占用之編號Ｂ
土地交還原告及其他共有人全體。被告申○○應將坐落彰化縣彰
化市○○○段過溝子小段二一一之一地號土地上如附圖所示編號
Ａ部分，面積二平方公尺土地上之攤位拆除後，將所占用之編號
Ａ土地交還原告及其他共有人全體。被告巳○○應將坐落彰化縣
彰化市○○○段過溝子小段二一一之一地號土地上如附圖所示編
號Ｆ部分，面積三平方公尺土地上之攤位拆除後，將所占用之編
號Ｆ土地交還原告及其他共有人全體。被告酉○○應將坐落彰化
縣彰化市○○○段過溝子小段二一一之一地號土地上如附圖所示
編號Ｇ部分，面積二六平方公尺土地上之攤位拆除後，將所占用
之編號Ｇ土地交還原告及其他共有人全體。被告辛○○應將坐落
彰化縣彰化市○○段子過溝子小段二一一之一地號土地上如附圖
所示編號Ｊ部分，面積三平方公尺土地上之攤位拆除後，將所占
用之編號Ｊ土地交還原告及其他共有人全體。被告壬○○應將坐
落彰化縣彰化市○○○段過溝子小段二一一之一地號土地上如附
圖所示編號Ｋ部分，面積八平方公尺土地上之攤位拆除後，將所
占用之編號Ｋ土地交還原告及其他共有人全體。被告癸○○○應
將坐落彰化縣彰化市○○○段過溝子小段二一一之一地號土地上
如附圖所示編號Ｌ部分，面積八平方公尺土地上之攤位拆除後，
將所占用之編號Ｌ土地交還原告及其他共有人全體。
訴訟費用新台幣陸萬肆仟貳佰陸拾壹元由被告按附表所示金額負
擔。
本判決於原告以新台幣（下同）壹佰柒拾萬元為全體被告供擔保
後，得假執行。但被告癸○○○、壬○○、未○○、子○○、甲○○、庚○○、戊○○、丁○○、酉○○如分別以新台幣貳拾貳
萬參仟貳佰玖拾陸元、貳拾貳萬參仟貳佰玖拾陸元、壹拾壹萬壹
仟陸佰拾捌元、壹佰零陸萬零陸佰伍拾陸元、壹拾玖萬伍仟參
佰捌拾元、壹拾壹萬壹仟陸佰拾捌元、壹拾玖萬伍仟參佰捌
拾元、壹佰參拾壹萬壹仟捌佰陸拾元、柒拾貳萬伍仟柒佰拾
貳元為原告預供擔保後，得免為假執行。
    事實及理由
一、本件被告戌○○、午○○、卯○○、丙○○、丑○○、己○○、申○○、巳○○、辛○○均受合法通知，而無正當理由
    未於最後言詞辯論期日到場，核無民事訴訟法第386條各款
    所列情形，爰依原告之聲請，由其一造辯論而為判決。
二、原告起訴主張：坐落彰化縣彰化市○○○段過溝子小段211
    之1地號土地 (下稱系爭土地)為原告與訴外人洪春男等人所
    共有，共有人全體並未成立彰化市新華民營零售市場（下稱
    新華市場），被告等人自稱係向訴外人辰○○、前共有人顏
    秋木（已歿）承租新華市場，然辰○○並非系爭土地共有人
    ，根本無權出租系爭土地，而顏秋木亦僅亦共有人之1，其
    若未經全體共有人同意擅將系爭土地出租給被告，對其他共
    有人仍不生效力，故縱被告有向辰○○、顏秋木承租系爭土
    地設攤，此對系爭土地之其他共有人不生效力，而共有人全
    體並無與被告簽訂賃契約或同意被告使用系爭土地，被告占
    有使用系爭土地並無任何正當權源，自屬無權占有，位置及
    面積均如附圖即民國95年7月28日複丈成果圖所示，為此原
    告爰依民法第767條、第821條之規定，訴請被告拆除系爭土
    地上之攤位並交還土地給原告及其他共有人全體，又系爭土
    地之稅籍資料無法證明被告係有權占有等語。並聲明：除供
    擔保金額外，如主文所示。
三、被告方面：
  （一）被告庚○○、未○○、甲○○、子○○、酉○○、壬○○、丁○○、戊○○、癸○○○主張：伊等係向彰化市
        新華民營零售市場籌建會管理委員會（下稱新華市場管
        理委員會）辰○○、顏秋木等人承租系爭土地購買攤位
        做生意，並簽訂租賃契約，係合法承租，且由系爭土地
        稅籍資料亦見市場係由原共有人所興建，並由原共有人
        向電力公司申請予被告使用，被告等人並有按期繳交租
        金、清潔費給管理委員會之雇用人林王炮，此經林王炮
        到庭證述詳細，故被告並非無權占有，縱須搬遷，原告
        亦應補償渠等搬遷費。並聲明：駁回原告之訴；訴訟費
        用由原告負擔；如受不利判決，願供擔保請准免為假執
        行。
  （二）被告戌○○、午○○、卯○○、癸○○○主張：系爭市
        場是土地所有人與人共同集資興建，並由訴外人辰○○
        擔任管理委員會之負責人，辰○○係系爭土地共有人林
        昭子之同居人，伊等係向訴外人即原共有人顏秋木購買
        攤位，其繼承人亥○○亦係共有人，故其等非無權占有
        至明；被告丑○○、己○○、申○○、巳○○則以已拆
        除系爭土地上原為渠等使用之攤位，僅在原攤位旁繼續
        營業，是無占用原告土地等情。並聲明：駁回原告之訴
        ；訴訟費用由原告負擔。
  （三）其餘被告皆未於言詞辯論期日到場，亦未提出書狀作何
        聲明或陳述。
三、得心證之理由：
  （一）查系爭土地為原告與其他共有人共有，現為被告等人占有
        系爭土地如附圖所示部分設立攤位營業使用等情，為兩造
        所不爭執，並有原告提出之土地登記謄本及地籍圖謄本各
        1 件為證，且經本院勘驗現場，囑託彰化縣彰化地政事務
        所派員會同兩造測量明確，製有勘驗筆錄及複丈成果圖附
        卷可稽，此部分足認為真正。
  （二）按以無權占有為原因，請求返還所有物之訴，被告對原告
        就其物有所有權存在之事實無爭執，而僅以非無權占有為
        抗辯者，原告於被告無權占有之事實，無舉證責任。被告
        應就其取得占有，係有正當權源之事實證明之。如不能證
        明，則應認原告之請求為有理由（最高法院72年度台上字
        第1552號、85年度台上字第1120號、88年度台上字第1164
        號判決意旨參照）；又按共有物全部或一部之出租，係屬
        民法第820條第1項所定之管理行為，除契約另有訂定外，
        應由共有人全體共同管理之，如共有人之一人未經其他共
        有人同意，擅將共有物之全部或一部出租他人，對於他共
        有人不生效力，此最高法院亦著有85年度台上字第2139號
        、第2235號、86年度台上字第2028號、第3020號及89年度
        台上字第637號等民事判決意旨可參。
  （三）經查：本件被告辯稱其非無權占有，依上開說明，自應
        由其等負舉證責任。對此，被告雖辯稱：伊等係向新華
        市場管理委員會之辰○○等人承租系爭土地，而該管理
        委員會是由辰○○、前共有人顏秋木等人所共同成立，
        故主張其等係有合法權源使用系爭土地等語。然查辰○○並非系爭土地之共有人，有土地登記謄本在卷可查，
        而本院就此詢問證人辰○○，其固不否認曾與10餘名之
        共有人及其他當地居民發起新華市場籌建會等情，但其
        明確證稱：該籌建會其後已因共有人意見不合，不同意
        興建，後來其已退出，是顏秋木去組織1個團體雇用林
        王炮等人向攤商收取清潔費，其並不知係何人將攤位出
        租給被告等語，足見新華市場之籌建並未經全體共有人
        之同意；雖證人林王炮證述：新華市場係辰○○與顏秋
        木成立的，市場是顏秋木等人蓋的，且係其2人雇用伊
        及伊先生負責向攤商收取租金及清潔費，所收之管理費
        原本存在以辰○○名義所開的戶頭，但辰○○不管市場
        的事，新華市場的董事長是顏秋木，但顏秋木不管錢，
        伊後來退休時，顏秋木的兒子亥○○等人還給伊新台幣
        162000元的退休金等語，但據其前開所述，將系爭土地
        出租給被告者，亦僅係辰○○、顏秋木及顏秋木之子亥
        ○○，仍不足以證明全體共有人有一致同意出租系爭土
        地給被告之事實；又查系爭土地係坐落在商業區，並非
        市場用地，興建時並未向建築主管機關報備，也未辦理
        第一次登記，故無從查證其起造人及負責人之相關資料
        ，此經本院向彰化縣政府建設局、彰化縣彰化市公所及
        彰化縣彰化地政事務所等機關函詢明確，有上開機關回
        函在卷可參；再本院向彰化縣稅捐稽徵處查詢新華市場
        之房屋稅籍資料顯示，新華市場所在之房屋稅籍登記表
        上記載其所有人為李忠、顏秋木（後改為顏錦源）、汪
        阮水萍、吳尤銅泉管理人林錦蓮、林俶妙、黃翠玉、林
        文章及葉甘澍等人，而查新華市場亦以林俶妙、顏秋木
        名義向台灣電力公司申請用電，有被告所提台灣電力公
        司用戶供電饋線資料通知單3紙可憑，此經對照系爭土
        地登記簿後，可查出其等均為系爭土地之原共有人或現
        共有人，然此僅係作為房屋稅課稅及收取電費之依據，
        尚難以此逕認其等即係新華市場之所有人，縱認其等即
        係所有人，因其等僅係系爭土地共有人之一部分，仍未
        可以此推認新華市場之興建已得全體土地共有人之同意
        ，更不足以此即認全體共有人已同意將新華市場所被占
        用之土地出租給被告。是依本院依職權所查及被告等人
        所舉之證據，僅能證明被告等人有向部分共有人或原共
        有人承租系爭土地之事實，但依前揭說明，部分共有人
        出租共有土地之行為，對其他共有人並無效力，故對原
        告而言，被告等人仍屬無權占有。至被告庚○○等人請
        求原告賠償其等搬遷費用，於法並無依據；而己○○、
        申○○、丑○○、巳○○辯說其等已搬遷，僅仍在旁營
        業等語，與本院勘驗結果不符，況其等自承仍繼續占用
        系爭土地營業，依法仍有返還占用土地給原告及其他共
        有人之義務。
  （四）按所有人對於無權占有或侵奪其所有物者，得請求返還
        之，對於妨害其所有權者，得請求除去之；又各共有人
        對於第3人，得就共有物之全部為本於所有權之請求，
        但回復共有物之請求，僅得為共有人全體之利益為之，
        民法第767條前段及中段、第821條分別定有明文。系爭
        土地既屬原告與其他共有人所所共有，則被告等人現所
        有之攤位均坐落於原告所有之系爭土地上，且無合法占
        用權源，從而原告本於民法第767條及第821條之規定，
        請求被告應將其等坐落在系爭土地上如附圖所示之攤位
        拆除，並將上開占用之土地返還原告及其他共有人，為
        有理由，應予准許，爰判決如主文第1至18項所示。
四、本件原告及被告庚○○、未○○、甲○○、子○○、酉○○
    、壬○○、丁○○、戊○○、癸○○○等人分別陳明願供擔
    保請為宣告假執行或免為假執行，經核均與規定相符，爰分
    別酌定相當之擔保金額予以宣告。
五、因本案事證已臻明確，兩造其餘主張陳述及所提之證據，經
    核與本院前揭判斷無違，毋庸再予審酌，附此敘明。
六、本件共支出訴訟費用新台幣64261元，此據原告所提之裁判
    費及複丈費收據共2紙在卷可參，依法應由敗訴之被告負擔
    ，爰依被告占用面積之比例計算其應負擔之金額。
七、訴訟費用負擔之依據：民事訴訟法第78條、第85條第1項前
    段。
中　　華　　民　　國　　 96 　年　　 5  　月　　 22 　日
                  民事第一庭    法   官   葛永輝
以上正本係照原本作成。
如對判決上訴，應於判決送達後20日內向本院提出上訴狀。
中　　華　　民　　國　　 96 　年　　 5  　月　　 22 　日
                                 書記官   田慧賢
┌──┬────┬──────┬──────┐
│編號│姓名    │占用面積比例│訴訟費用(元)│
├──┼────┼──────┼──────┤
│１  │癸○○○│    8/175   │    2938    │
├──┼────┼──────┼──────┤
│２  │戌○○  │    7/175   │    2571    │
├──┼────┼──────┼──────┤
│３  │未○○  │    4/175   │    1469    │
├──┼────┼──────┼──────┤
│４  │子○○  │   38/175   │   13954    │
├──┼────┼──────┼──────┤
│５  │甲○○  │    7/175   │    2571    │
├──┼────┼──────┼──────┤
│６  │午○○  │    2/175   │     734    │
├──┼────┼──────┼──────┤
│７  │庚○○  │    4/175   │    1468    │
├──┼────┼──────┼──────┤
│８  │卯○○  │    1/175   │     367    │
├──┼────┼──────┼──────┤
│９  │丙○○  │    2/175   │     734    │
├──┼────┼──────┼──────┤
│１０│戊○○  │    7/175   │    2571    │
├──┼────┼──────┼──────┤
│１１│丁○○  │   47/175   │   17259    │
├──┼────┼──────┼──────┤
│１２│丑○○  │    4/175   │    1468    │
├──┼────┼──────┼──────┤
│１３│己○○  │    2/175   │     734    │
├──┼────┼──────┼──────┤
│１４│申○○  │    2/175   │     734    │
├──┼────┼──────┼──────┤
│１５│巳○○  │    3/175   │    1102    │
├──┼────┼──────┼──────┤
│１６│酉○○  │   26/175   │    9547    │
├──┼────┼──────┼──────┤
│１７│辛○○  │    3/175   │    1102    │
├──┼────┼──────┼──────┤
│１８│壬○○  │    8/175   │    2938    │
└──┴────┴──────┴──────┘
